【裁判字號】    99,消債抗,6
【裁判日期】    990226
【裁判案由】    更生事件之抗告
【裁判全文】
臺灣臺南地方法院民事裁定          99年度消債抗字第6號
抗  告  人
即 債 務人  甲○○
上抗告人聲請消費者債務清理事件，對於民國98年12月31日本院
98年度消債更字第394號裁定提起抗告，本院裁定如下：
    主  文
抗告駁回。
抗告程序費用新臺幣壹仟元由抗告人負擔。
    理  由
一、抗告意旨略以：
  (一)抗告人之配偶吳明昌為協助哥哥及弟弟支付家庭生活開銷並
    解決其債務，已無力再支付抗告人及未成年子女吳菁慧之生
    活費用。而抗告人之父親因生病住進加護病房，無法支付近
    新臺幣（下同）30,000元之醫藥費，而須分期每月償還5,00
    0元，抗告人之弟媳又剛產下一子，必須放棄看護之工作，
    無法負擔家庭生活費用。
  (二)在外租屋必須繳付租金，抗告人不願意因為卡債而離婚，使
    女兒成為單親家庭；也不願意房屋被拍賣，使生活失去重心
    ，希望可以維持既有的家庭。
  (三)抗告人向外甥借機車去當鋪借款90,000元，每月利息7,500
    元，本金則無能力償還。抗告人另向同事邱文新借款120,00
    0元，每月需還款5,000元；向林素琴借款100,000元，每月
    需還款5,000元；向朋友蔣松霖借款110,000元，每月需還款
    13,000元。
二、按聲請更生或清算不合程式或不備其他要件者，法院應以裁
    定駁回之，但其情形可以補正者，法院應定期間先命補正，
    消費者債務清理條例（下稱本條例）第8條定有明文。次按
    債務人與金融機構協商成立者，不得聲請更生或清算，但因
    不可歸責於己之事由，致履行顯有重大困難者，不在此限；
    本條例施行前，債務人依金融主管機關協調成立之中華民國
    銀行公會會員辦理消費金融案件無擔保債務協商機制與金融
    機構成立之協商，準用前項之規定，本條例第151條第5項、
    第6項亦分別有明文規定。衡諸前開規定之立法意旨，可見
    債務人無論在本條例施行前後，與金融機構之債權人成立協
    商後，即應本於債權契約之誠信原則勉力履行，除非有前述
    不可歸責於己之事由，且其履行顯然有重大困難，不得率爾
    依本條例更生程序清理其債務。
三、抗告人前於消費者債務清理條例施行前，依金融主管機關協
    調成立之中華民國銀行公會會員辦理消費金融案件無擔保債
    務協商機制，與最大債權銀行國泰世華商業銀行股份有限公
    司（下稱國泰銀行）於民國95年8月15日成立協商，當時抗
    告人之無擔保債務總額為1,294,842元，雙方約定由抗告人
    自95年7月起，分120期，利率10%，每月清償17,111元至全
    部清償為止，有國泰銀行於98年10月15日陳報狀所附之債務
    協商協議書及無擔保債務還款計劃表各1件在卷可稽（見原
    審卷第138-140頁），堪信為真。又抗告人於前述協商成立
    後，曾依約繳納22期，但於97年8月間毀諾。嗣另於同年10
    月起分別與各債權銀行成立個別一致性協商，約定每月清償
    玉山商業銀行股份有限公司（下稱玉山銀行）1,000元、友
    邦國際信用卡股份有限公司（下稱友邦公司）921元、慶豐
    商業銀行股份有限公司（下稱慶豐銀行）1,100元、國泰銀
    行3,940元、荷商荷蘭商業銀行股份有限公司（下稱荷蘭銀
    行）1,204元、遠東商業銀行股份有限公司（下稱遠東銀行
    ）870元、渣打國際商業銀行股份有限公司（下稱渣打銀行
    ）1,550元、新加坡商星展銀行股份有限公司（下稱星展銀
    行）1,064元、兆豐商業銀行股份有限公司（下稱兆豐銀行
    ）549元，總計每月協商還款金額為12,198元，惟抗告人於
    98年7月、8月間再度毀諾等情，亦有抗告人於原審提出之友
    邦公司通知函（見原審卷第27頁）、個別協商一致性方案協
    議書（見原審卷第29頁）、星展銀行自行協商通知函（見原
    審卷第28頁）、國泰銀行個別協商一致性方案協議書（見原
    審卷第30頁）、聲請人98年10月2日陳報狀（見原審卷第60
    頁）各1件、債權人國泰銀行（見原審卷第124-146頁）、兆
    豐銀行（見原審卷第149-153頁）、荷蘭銀行（見原審卷第
    155頁）、渣打銀行（見原審卷第157-158頁）、遠東銀行（
    見原審卷第160-165頁）、玉山銀行（見原審卷第167-168頁
    ）、星展銀行（見原審卷第175-178頁）、慶豐銀行（見原
    審卷第183-184頁）之陳報狀各1件在卷可參，堪認抗告人之
    個別一致性協商方案亦已毀諾。
四、抗告人雖主張其負債達2,594,130元（含無擔保債務1,015,1
    30元、自用住宅借款債務1,457,000元、有擔保債務122,000
    元），其毀諾當時每月平均薪資20,000元，扣除其每月必要
    生活費用及扶養支出共53,000元（包含伙食費10,000元、服
    裝費用2,000元、房貸13,000元、車貸8,000元、加油費4,00
    0元、抗告人之女安親班、學費、美語補習等費用10,000元
    、扶養抗告人之父親費用1,000元、扶養抗告人之女5,000元
    ）後，每月已不能清償協商方案之還款金額，抗告人顯有不
    能清償之情事，實已無法繼續繳款，因此有不可歸責於己致
    履行協商條件顯有重大困難之事由云云，經查：
  (一)按消費者債務清理條例第151條第5、6項規定：「債務人與
    金融機構協商成立者，不得聲請更生或清算。但因不可歸責
    於己之事由，致履行顯有重大困難者，不在此限。本條例施
    行前，債務人依金融主管機關協調成立之中華民國銀行公會
    會員，辦理消費金融案件無擔保債務協商機制與金融機構成
    立之協商，準用前項之規定。」所謂因不可歸責於己之事由
    ，致履行顯有重大困難之情形，應係指債務人與最大債權金
    融機構協商「成立後」，債務人之經濟狀況、生活等客觀事
    實有顯著變動者而言，亦即債務清償方案成立後，固由債務
    人按其條件履行，惟須於其後發生情事變更，在清償期間因
    不可歸責於己之事由，而有收入或收益不如預期或支出增加
    之情形，致該還款方案履行困難甚或履行不能，始能聲請更
    生或清算。此項規定旨在避免債務人任意毀棄已成立之協商
    ，濫用更生或清算之裁判上債務清理程序，況該債務清償方
    案係經當事人行使程序選擇權所為之債務清理契約，債務人
    自應受該還款協議所拘束。
  (二)按夫妻互負扶養義務；對於未成年子女之權利義務，除法律
    另有規定外，由父母共同行使或負擔之。民法第1116條之1
    第1項前段、第1089條第1項前段分別定有明文。是父、母仍
    應各依其經濟能力及身分，與未成年子女之需要，共同對未
    成年子女負保護教養之義務，不因父、母一方之經濟能力足
    以使受撫養人獲得完全滿足之扶養，而解免他方之共同保護
    教養義務。次按左列親屬，互負扶養之義務：一、直系血親
    相互間。夫妻之一方與他方之父母同居者，其相互間。三、
    兄、弟、姊、妹相互間。四、家長家屬相互間；受扶養權利
    者有數人，而負扶養義務者之經濟能力，不足扶養其全體時
    ，依左列順序定其受扶養之人：一、直系血親尊親屬。二、
    直系血親卑親屬。三、家屬。四、兄弟姊妹。五、家長。六
    、夫妻之父母。七、子婦、女婿。同係直系尊親屬或直系卑
    親屬者，以親等近者為先。受扶養權利者有數人而其親等同
    一時，應按其需要之狀況，酌為扶養。民法第1114條及第11
    16條亦分別定有明文。是抗告人之配偶吳明昌之經濟能力既
    不足以扶養全體受扶養權利人，自應依法定之扶養順序扶養
    受扶養權利人，而非以解決兄、弟之家庭生活開銷或解決其
    債務為優先考量，是被告陳稱其配偶為支付哥哥及弟弟之家
    庭生活開銷並解決其債務，而無資力扶養抗告人及其未成年
    子女吳菁慧，即無可採。
  (三)次查，抗告人任職永記虱目魚丸店，每月薪水25,000元，有
    該店說明書附於原審卷可稽（見原審卷第198頁），又參酌
    內政部所公告98年度臺灣省最低生活費用每人每月為9,829
    元【該統計係按照政府最近一年平均每人消費支出（包括食
    品費、衣著鞋襪費、房租水電費、家居管理費、醫療保健費
    、交通通訊費、娛樂教育費及雜項支出）百分之60訂定】，
    債務人在履行債務期間，應儉樸簡約，撙節開支，適當控制
    其生活費用支出，以誠實勤勉地履行債務。本院認抗告人每
    月必要生活費用（包含食、衣、住、行、強制性保險等），
    應依上開標準以每月9,829元計算。抗告人固於更生聲請狀
    所附財產及收入狀況說明書中「聲請前二年內必要支出」欄
    記載：每月須支出飲食費10,000元、衣物費2,000元、房貸
    13,000元、車貸8,000元、油費4,000元、教育費10,000元
    等語，惟本院認抗告人積欠金額非小之債務，本應節制開支
    、量入為出而儉樸生活，並依誠信原則盡力還款，自應依內
    政部公告臺灣省每人每月最低生活費9,829元之標準計算抗
    告人每月必要生活費用數額，始為合理。本院審酌抗告人於
    97年8月毀諾時之每月收入僅25,000元，如依上述內政部公
    告臺灣省每人每月最低生活費9,829元之標準計算抗告人每
    月必要生活費用數額，抗告人每月僅剩15,171元，尚少於每
    月應清償之協商款17,111元，然經與抗告人之郵局交易清單
    相核，抗告人在97年7月、8月卻仍有餘裕可以分別繳納6,35
    7元（計算式：882+1,418+2,216+1,841＝6,357）、4,516元
    （計算式：882+2,216+1,418＝4,516）之人壽保險之保險費
    ，顯見抗告人在97年8月毀諾時可資運用之財產不僅得以維
    持家計，並有餘裕得以支付人壽保險之保險費，是抗告人主
    張其有不可歸責於己致履行協商條件顯有重大困難之事由等
    語，自無可採。
  (四)再查房屋、汽車貸款於名義上雖屬債務，於實質上乃屬債務
    人藉由按期繳納貸款而逐期累積個人資產（房屋、汽車貸款
    清償完畢，即無庸再擔憂因債權人行使抵押權拍賣房地、汽
    車致喪失房地、汽車所有權），惟抗告人於經濟困頓之際，
    本應選擇適當處分其資產以減輕債務負擔，而非堅持負擔高
    額之房屋、汽車貸款及房屋稅、地價稅、燃料稅、牌照稅等
    非必要性支出而仍持續累積其資產，更不應抱持「僅盡力清
    償房屋、汽車貸款以保全名下房地、汽車免遭拍賣，並將房
    屋、汽車貸款列為絕對必要支出，其餘負債則均以無力負擔
    為由聲請更生及保全處分以避免房地遭其他債權人拍賣」之
    投機心態，選擇性地履行債務。再者，人民安居並不以居住
    於自有住宅為必要，租屋居住亦為目前社會眾多經濟狀況無
    力負擔購屋支出之人的安居方式，且因租屋支出並得為所得
    稅之扣減額，故租屋居住毋寧是自認經濟負擔沉重之人減輕
    負擔的另一種生活方式。況且，內政部所公告台灣省低收入
    戶最低生活費用標準已將人民居住需求之必要支出列入計算
    ，若每月必要生活費用可將房貸支出另行計入，無異係重複
    計算。是以，抗告人未及時將其所有不動產及汽車處分變現
    ，仍按月支付貸款以圖保留資產，縱因此而導致無力清償債
    務，亦係抗告人自身考量所致，其主張有因不可歸責於己之
    事由致不能清償債務之情事而毀諾等情，自不足取。
  (五)抗告人固又陳稱其父親邱慶霖於98年12月11日住進加護病房
    ，其無力支付30,000元之醫藥費，需分期每月償還5,000元
    等語。然抗告人係於95年8月15日與最大債權銀行國泰銀行
    成立協商，而於97年8月間毀諾，嗣另於同年10月起分別與
    各債權銀行成立個別一致性協商，復於98年7月、8月間再度
    毀諾等情，既經認定如前，是抗告人之父親邱慶霖既非於抗
    告人毀諾之時點生病住進加護病房，則抗告人主張其有因不
    可歸責於己之事由而毀諾等情，亦無可採。
  (六)抗告人於抗告審復稱其另以其外甥之機車向當鋪借款90,000
    元，每月利息7,500元，並無力償還本金，並向同事邱文新
    借款120,000元，每月需還款5,000元；向林素琴借款100,00
    0元，每月需還款5000元；向朋友蔣松霖借款110,000元，每
    月需還款130,000元等語，經查，抗告人於原審並未為此部
    分之主張，且迄今並未提出任何事證以證明上開事實，因此
    ，抗告人此部分之主張是否為真，已難採憑，況即使此部分
    之事實屬實，亦難遽以此認抗告人有不可歸責於己之事由致
    履行債務有重大困難。
五、綜上所述，本件抗告人於消費者債務清理條例施行前，既已
    與金融機構之債權人依金融主管機關協調成立之中華民國銀
    行公會會員辦理消費金融案件無擔保債務協商機制成立協商
    ，且又無因不可歸責於己致履行顯有重大困難之事由，則其
    聲請更生，顯然違背消費者債務清理條例第151條第6項準用
    同條第5項前段之規定，且上開欠缺又屬無從補正，依上開
    說明，應予駁回其更生之聲請。是原裁定駁回其更生之聲請
    ，於法並無違誤，抗告意旨仍指摘原裁定不當，求予廢棄另
    為裁定，為無理由，應予駁回。
六、據上論結，本件抗告為無理由，依消費者債務清理條例第15
    條，民事訴訟法第495條之1第1項、第449條第1項、第95條
    、第78條，裁定如主文。
中    華    民    國    99    年    2     月    26    日
                  民事第一庭  審判長法  官  高榮宏
                                    法  官  黃聖涵
                                    法  官  林福來
以上正本係照原本作成。
本裁定不得再抗告。
中    華    民    國    99    年    2     月    26    日
                                    書記官  吳俊達

司法院資訊處製作；財團法人民間司法改革基金會備份。
